臺灣新竹地方法院民事判決　　　　　　　　　　　　九十二年度重訴字第一九九號
　　原　　　告　乙○○
　　被　　　告　甲○○
　　訴訟代理人　徐國楨律師
右當事人間損害賠償事件，本院於民國九十三年十月十四日辯論終結，判決如左：
    主    文
被告應給付原告新臺幣壹佰萬元。
原告其餘之訴駁回。
訴訟費用由被告負擔十分之一，餘由原告負擔。
本判決第一項於原告以新臺幣參拾萬元為被告供擔保後，得假執行。但被告如以新臺
幣壹佰萬元為原告預供擔保，得免為假執行。
原告其餘假執行之聲請駁回。
    事實及理由
一被告未於最後言詞辯論期日到場，核無民事訴訟法第三百八十六條所列各款情形，
  爰依原告之聲請，由其一造辯論而為判決。
二原告起訴主張：
  (一)民國八十三年十一月間，因被告之夫甲○○即訴外人楊玉仁（已歿）需錢孔急，
    乃由被告向交情甚篤之原告請求向前保證責任新竹市第二信用合作社（以下簡稱
    新竹二信，又誠泰商業銀行於八十六年一月五日受讓該信用社，並改制為誠泰商
    業銀行新竹分行）貸款。原告於八十三年十一月二十六日，至位於新竹市○○路
    八十四號之新竹二信總社辦理活期儲蓄存款帳戶開戶手續，開立帳號二一三—五
    ○—○七一○八○—三號之活期儲蓄存款帳戶，並簽署專用於授信往來之約定書
    一紙，約定與該行之往來留存印鑑。嗣後被告明知原告尚未允諾擔任債務人，亦
    未授權代簽借據，被告竟於八十三年十二月二十三日，先取得原告上開開戶之印
    鑑章，交予被告雇用之售屋小姐，至新竹市二信總社辦理簽署借據之程序，在貸
    放號碼分別為八三四七七五—一、八三四七七六—二、八三四七七七—三、八三
    四七七八—四及八三四七七九—五號、金額均為新台幣（下同）三百三十萬元之
    五紙借據（借款契約）中之借款人欄內偽簽原告之署押，並盜蓋前揭印鑑章，使
    原告成為前揭共計一千六百五十萬元貸款（以下簡稱系爭貸款）之借款人。上開
    貸得之款項經匯入原告設於新竹二信之活期儲蓄存款帳戶中，八十三年十二月二
    十四日被告再度盜用原告之前揭印鑑章交予不知情之訴外人蔡義緯填寫取款憑條
    三張，並盜蓋原告之印鑑章於取款憑條之存戶簽章欄中，作成不實之取款憑條三
    張，將撥入原告帳戶內之款項全數以提領現金或轉帳之方式領出。詎至八十四年
    十二月二十七日起被告夫妻無法繳納借款之本息，經新竹市二信向臺灣臺北地方
    法院聲請核發支付命令，臺灣臺北地方法院於八十五年九月三日對原告核發八十
    五年度促字第二五○三九、二五○四○、二五○四一、二五○四二及二五○四三
    號支付命令。
  (二)被告未經原告同意向新竹市二信冒貸鉅額貸款後又未能繳納利息本金，致原告多
    年來處於信用不良之狀態，完全無法在任何金融行庫申辦信用卡等金融工具使用
    ，並造成原告在出售靈骨塔之業務上，無法為客戶在金融行庫為購買靈骨塔之貸
    款擔保，錯失商機，損失慘重。另因被告以原告名義冒貸鉅額貸款未能清償，造
    成原告有負債無法清償之不良紀錄，無法使用票據亦無法聲請創業擔保或出國，
    且在上開貸款未清償之情形下，原告名下所有財產皆隨時有查封之危險，經濟長
    期陷於困境，信用上有嚴重污點，原告因此在精神上遭受重大打擊。
  (三)並聲明：被告應給付原告一千萬元，如獲勝訴判決請求宣告假執行。
三被告則抗辯：
  (一)原告自始即知悉訴外人楊玉仁擬以原告任借款人向新竹二信借款，原告當時認為
    擔保物價值遠超過借款金額，不致對其造成損害，故同意任借款人。但嗣後房產
    景氣不佳，擔保物價值滑落，借款本息復未能如期繳納，原告遭銀行催討而為脫
    免債務，即興訴誣指遭被告偽造文書冒貸貸款。
  (二)本件偽造文書等刑事案件部分經將擔保放款借據原本五紙、誠泰銀行約定書原件
    乙紙、原告信件原稿及
    定結果雖認擔保放款借據上「乙○○」簽名與誠泰銀行約定書原件、原告信件、
    誠泰銀行約定書原件上之「乙○○」簽名則係原告較用心書寫者，二者勾劃方式
    存有差異，致調查局鑑定通知書認筆劃特徵不同，然細較簽名之重要特徵及其它
    字跡，應可判斷顯係原告所寫。原告承認新竹二信之「約定書」上之簽名及地址
    係本人親自書寫（參台灣新竹地方法院檢察署八十九年他字第八六號案件第一三
    五頁、第一四十八頁反面）該約定書中之「萬」、「號」字在右下側特徵與借據
    中之「萬」字右下側之特徵完全相同。「經」、「路」等字右側特徵亦完全相同
    。另原告於刑事案件筆錄內之簽名與系爭「借據」之簽名字跡作比較，亦可發現
    兩者完全相同，足徵原告主張系爭借據之簽名非伊所書寫，顯非事實。另證人許
    秀霞於刑事案件中證明約定書一定要本人帶
    約定書，就是辦理對保等語，足証明原告簽定約定書時顯然知悉係辦理借款。證
    人原告之父萬蒼吾亦證明被告等人當初約定請原告貸款後來不還錢等語，亦證明
    確有約定由原告任借款人。
  (三)綜上，本件之借款確實經原告同意所為，被告並無任何侵權行為，請求駁回原告
    之訴。並聲明：原告之訴駁回。
四兩造不爭執之事實：
  (一)原告於八十三年十一月二十六日，至新竹二信辦理活期儲蓄存款帳戶開戶手續，
    開立帳號二一三—五○—○七一○八○—三號之活期儲蓄存款帳戶，並簽署專用
    於授信往來之約定書一紙，約定與該行之往來留存印鑑。
  (二)新竹二信執有借款日期為八十三年十二月二十三日，蓋有原告開戶之印鑑章印文
    之號碼分別為八三四七七五—一、八三四七七六—二、八三四七七七—三、八三
    四七七八—四及八三四七七九—五號、金額均為三百三十萬元之借據五紙係被告
    將存摺及印章交給其雇用之售屋小姐前往辦理。上開借據所借得之款項由訴外人
    蔡義緯於八十三年十二月二十四日使用原告之前揭印鑑章蓋於取款憑條，將撥入
    原告帳戶內之款項以提領現金或轉帳之方式全數領出。
  (三)八十四年十二月二十七日起被告夫妻即滯納上開借款之利息、本金，新竹二信因
    而向臺灣臺北地方法院聲請核發支付命令，臺灣臺北地方法院於八十五年九月三
    日對原告核發八十五年度促字第二五○三九、二五○四○、二五○四一、二五○
    四二及二五○四三號支付命令。
五得心證之理由
  (一)本件爭執之點：
    1.原告是否有曾同意向新竹二信為本件借款，並授權甲○○或訴外人楊玉仁蓋用
      印章及代行簽名？
    2.如確認被告確實偽造原告之署押、盜用印章，以原告之姓名向新竹二信冒貸鉅
      款，原告之損害範圍為何？
  (二)經查，被告既自承系爭貸款簽定借款契約時，係被告指派不知名之售屋小姐持原
    告存留在新竹二信之印鑑章前往辦理，而非原告親自辦理，且原告否認曾授權被
    告獲其他第三人向新竹二信貸款，被告自應就原告曾授權其使用印鑑章及代行簽
    定借款契約舉證證明，而被告並未能舉證證明，且被告亦因偽造文書罪經本院刑
    事庭以九十一年度訴字第四十七號偽造文書案件判處有期徒刑一年六個月，有本
    院上開偽造文書案件卷宗影本在卷可參。從而，被告偽造文書，以原告名義向新
    竹二信冒貸鉅額款項之侵權行為事實，應堪認定。被告雖抗辯原告在簽定約定書
    時已知擔任借款人云云。然與銀行簽定約定書之用途甚廣，非僅用於借款，且簽
    定約定書時尚不知貸款之額度、期限等等條件，尚不能以原告曾至銀行簽定約定
    書，即認原告已同意擔任借款人，可任由他人持其印章任意借款毫無限制。另被
    告法定代理人雖舉出系爭借款之五紙借據與原告親簽之約定書等文件之字跡有多
    項特徵相同，抗辯借款為原告所親自為之云云。然系爭借款之借款契約（借據）
    業經台灣新竹地方法院檢察署檢察官函送法務部調查局進行筆跡鑑識，認確非出
    於原告所親簽，有法務部調查局九十年三月八日（九○）陸（二）字第九○○一
    ○二二號鑑定通知書，附於偵查卷內可參。另被告已在本院刑事庭審理偽造文書
    案件時自承系爭貸款並非原告所親自前往簽定借款契約（借據），而係被告指派
    其所雇用之售屋小姐持原告之印鑑章所辦理，則縱然借款契約（借據）上之文字
    有多項特徵與原告親簽之文件相同，亦不能證明該借款契約（借據）為原告所親
    簽。被告訴訟代理人上開主張，顯有誤會，並此敘明。
  (三)按因故意或過失，不法侵害他人之權利者，負損害賠償責任，民法第一百八十四
    條，第一項前段定有明文。又損害賠償，除法律另有規定或契約另有訂定外，應
    以填補債權人所受損害及所失利益為限，同法第二百一十六條第一項亦定有明文
    。經查：
    1.被告未經原告同意以其名義向新竹二信貸款一千六百五十萬元，嗣後無法清償
      ，使原告遭新竹二信求償，侵害原告信用人格權，依上開規定，自應就原告之
      損失為補償。而被告雖應就原告之損失為賠償，但原告應先證明其損失之範圍
      。原告雖主張其因鉅額冒貸案件多年來處於信用不良之狀態，完全無法在任何
      金融行庫申辦信用卡等金融工具使用，並造成原告在出售靈骨塔之業務上，無
      法為客戶在金融行庫為購買靈骨塔之貸款擔保，錯失商機，損失慘重。另因被
      告以原告名義冒貸鉅額貸款未能清償，造成原告有負債無法清償之不良紀錄，
      無法使用票據亦無法聲請創業擔保或出國云云，然原告均未就上開損失提出任
      何證據證明，尚難認定原告確實因冒貸案而有上開之損失，原告請求財產上損
      害賠償之部分，並無理由，應予以駁回。原告另主張其因冒貸案而與訴外人陳
      棋培生下非婚生子女而需扶養非婚生子女云云，然生下非婚生子女應與冒貸案
      並無直接因果關係，且非婚生子女之扶養本為父母之責任，扶養費之支出不能
      認為是損害，原告為上開主張容有誤會併此敘明。
    2.另按不法侵害他人之身體、健康、名譽、自由、信用、隱私、貞操，或不法侵
      害其他人格法益而情節重大者，被害人雖非財產上之損害，亦得請求賠償。民
      法第一百九十五條第一項亦定有明文。原告雖無法證明其財產上之損害，但被
      告冒用原告名義，盜用原告之印章及偽造原告之署押向新竹二信借得鉅額款項
      ，並將所得之款項全數提領花用殆盡，嗣後無力清償，造成原告信用破產，無
      法自金融行庫取得任何信用工具或金融工具使用，並且在偽造文書案件未確定
      前，原告為名義上之債務人，隨時有被新竹二信追償及財產遭查封之危險，使
      原告在社會上亦無法過正常生活，侵害原告之信用人格權情節重大，造成原告
      在精神上之損害，本院斟酌實際情況，及兩造之身分、地位，認原告精神上損
      害賠償之請求在一百萬元之範圍內為有理由，逾此範圍之請求為無理由，應予
      以駁回。
六縱上所陳，原告之信用人格權因被告冒用原告名義貸款受到侵害，原告請求被告賠
  償於一百萬元的範圍內為有理由，應予以准許。逾此範圍之部分為無理由，應予以
  駁回。原告並未釋明其在判決確定前不為執行，有恐受難於抵償或難於計算之損害
  而請求為假執行之宣告，但原告勝訴部分，本院仍依其聲請，並命提供如主文所示
  之擔保金代前釋明，而為假執行之宣告，被告部分亦酌定相當之保證金，如被告為
  原告提供擔保得免為假執行；原告其餘假執行之聲請，因訴之駁回而失所依據，不
  予准許。
七訴訟費用之依據：民事訴訟法第三百八十五條第一項前段、第七十九條、第三百九
  十一條第一項、第三百九十二條第二項。
中　　　華　　　民　　　國　　九十三　　年　　 十一 　　月　　  五  　　日
                              臺灣新竹地方法院民事第一庭
                                  法  官  黃珮禎
右為正本係照原本作成。
如對本判決上訴，須於判決送達後廿日內向本院提出上訴狀。
                                  書記官  黎秀娟
中　　　華　　　民　　　國　　九十三　　年　　十一　　月　　十五　　日
